apertium-kaz-kir.kaz.lexc
LEXICON ABBR

%<abbr%>: # ;

!!!!!!!!!!!!!!!!!!!!!!!!!!!!!!!!!!!!!!!!!!!!!!!!!!!!!!!!!!!!!!!!!!!!!!!!!!!!!!!
!!!                          L E X I C O N                                  !!!
!!!!!!!!!!!!!!!!!!!!!!!!!!!!!!!!!!!!!!!!!!!!!!!!!!!!!!!!!!!!!!!!!!!!!!!!!!!!!!!

LEXICON ModalParticles

ма:%~ма QST ; ! "" Dir/RL
ма:ма QST ; ! "" Dir/LR
ма:ба QST ; ! "" Dir/LR
ма:па QST ; ! "" Dir/LR
ма:ме QST ; ! "" Dir/LR
ма:бе QST ; ! "" Dir/LR
ма:пе QST ; ! "" Dir/LR

ғой:%~ғой MOD-ASS ; ! "" Dir/RL
ғой:ғой MOD-ASS ; ! "" Dir/LR
ғой:қой MOD-ASS ; ! "" Dir/LR

шығар:шығар MOD ; ! FIXME actually a verb, takes personal suffixes (V-PERS-S1);
                  ! requires some transfer rules as e.g. in the following:
                  !# Олар мүмкiн көп кiтап оқыған шығар.
                  !# Алар бәлки күп китап укыганнардыр.


!===================!
 LEXICON Postadverbs
!===================!


%-ақ:%-ақ POSTADV ; ! ""

ғана:%~ғана POSTADV ; ! Dir/RL
ғана:ғана POSTADV ;   ! "only" Dir/LR
ғана:қана POSTADV ;   ! "only" Dir/LR

да:%~да POSTADV ; ! "1. even if"     Dir/RL
да:да POSTADV ; ! ""       Dir/LR
да:де POSTADV ; ! ""       Dir/LR
да:та POSTADV ; ! ""       Dir/LR
да:те POSTADV ; ! ""       Dir/LR

тағы POSTADV ; ! "... дагы" = "and ... too" ! FIXME:CHECK pos
тегіс POSTADV ; ! "entirely/all/all together"


!================!
 LEXICON Pronouns
!================!

PersonalPronouns ;

DemonstrativePronouns ;

InterrogativePronouns ;

бірдеме:бірдеме PRON-IND ; ! "something"
басқа:басқа PRON-IND ; ! "other"
! бәрі PRON-IND ; ! "everyone"  !!! This is an alternate of below ! FIXME: true for Kazakh too?
бәрі:бәр PRON-IND-POSS ; ! "everyone"  ! FIXME: in the end, this really shouldn't create <px*> tags too (same problem for kymorph)
кей:кей PRON-IND ; ! "some" FIXME CHECK

барлық:барлық PRON-QNT ; ! ""
біреу:біреу PRON-QNT ; ! ""
әркім:әркім PRON-QNT ; ! ""

ешкім:ешкім PRNNEG ; ! ""
ешнәрсе:ешнәрсе PRNNEG ; ! ""
еш% нәрсе:еш% нәрсе PRNNEG ; ! "" Use/MT
ештеңе:ештеңе PRNNEG ; ! ""

өз:өз PRON-REF ; ! "self"

бири%-бир:бири%-бир PRON-RECIP ; ! "each other, one another"


!===================!
 LEXICON Determiners
!===================!


анау:анау DET-DEM ;
әлгі:әлгі DET-DEM ; ! "~этот"
бұл:бұл DET-DEM ;
ол:ол DET-DEM ; 
мынау:мынау DET-DEM ;
ол:ол DET-DEM ;
осы:осы DET-DEM ;
сол:сол DET-DEM ;
сонау:сонау DET-DEM ;
осынау:осынау DET-DEM ;

әр:әр DET-QNT ; ! "every"
әрбір:әрбір DET-QNT ; ! "each"
әрбір:һәрбір DET-QNT ; ! "each" Dir/LR
әртүрлі:әртүрлі DET-QNT ; ! "~every kind"
әр:һәр DET-QNT ; ! "every" Dir/LR
бар:бар DET-QNT ; ! "all"
барлық:барлық DET-QNT ; ! "all"
бірқатар:бірқатар DET-QNT ; ! "several"
бірнеше:бірнеше DET-QNT ; ! "some"
бүкіл:бүкіл DET-QNT ; ! "whole"
көптеген:көптеген DET-QNT ; ! "many"
қанша:қанша DET-QNT ; ! "how many"

ондаған:ондаған DET-QNT ; ! ""
жүздеген:жүздеген DET-QNT ; ! ""
мыңдаған:мыңдаған DET-QNT ; ! ""
түмендеген:түмендеген DET-QNT ; ! ""
миллиондаған:миллиондаған DET-QNT ; ! ""
миллиардтаған:миллиардтаған DET-QNT ; ! ""
күллі:күллі DET-QNT ; ! ""
исі:исі DET-QNT ; ! ""

әлдебір:әлдебір DET-IND ; ! "a"
бір:бір DET-IND ; ! "a"
кей:кей DET-IND ; ! "some"
кейбір:кейбір DET-IND ; ! "some"
қайсыбір:қайсыбір DET-IND ; ! "some"
әлденеше:әлденеше DET-IND ; ! ""
бірер:бірер DET-IND ; ! ""

қай:қай DET-ITG ; ! "which"
қайсы:қайсы DET-ITG ; ! "which"

ешбір:ешбір DET-NEG ; ! "none, no"
ешқандай:ешқандай DET-NEG ; ! "no [kind of], none"

өз:өз DET-REF ; ! "oneself's"


!=====================!
 LEXICON Interjections
!=====================!


ау:ау INTERJ ; ! ""
ә:ә INTERJ ; ! ""
әй:әй INTERJ ; ! ""
әйе:әйе INTERJ ; ! "yes"
әлбетте:әлбетте INTERJ ; ! "of course"
әрине:әрине INTERJ ; ! "of course"
әттең:әттең INTERJ ; ! ""
бәрекелді:бәрекелді INTERJ ; ! ""
бәсе:бәсе INTERJ ; ! ""
болыпты:болыпты INTERJ ; ! "okay / that's it"
дариға:дариға INTERJ ; ! ""
демек:демек INTERJ ; ! "that is"
дұрыс:дұрыс INTERJ ; ! "right"
ей:ей INTERJ ; ! ""
жарайды:жарайды INTERJ ; ! "okay / it'll do"
жоқ:жоқ INTERJ ; ! "no"
иә:иә INTERJ ; ! "yes"
қане:қане INTERJ ; ! "where" ! interrog. interjection (question form of "вот")
қош:қош INTERJ ; ! ""
Құдай%-ай:Құдай%-ай INTERJ ; ! ""
мақұл:мақұл INTERJ ; ! "fine/okay"
мә:мә INTERJ ; ! "here you go / take"
мейлі:мейлі INTERJ ; ! "okay/fine"
міне:міне INTERJ ; ! "here is, вот"
мына:мына INTERJ ; ! "here is, вот"
ой:ой INTERJ ; ! "hey"
өй:өй INTERJ ; ! ""
түсінікті:түсінікті INTERJ ; ! "understood"
уа:уа INTERJ ; ! ""
әу:әу INTERJ ; ! ""
ойбай:ойбай INTERJ ; ! ""

! Вводные слова
! =============

айтпақшы:айтпақшы INTERJ ; ! ""
бәлкім:бәлкім INTERJ ; ! ""
есесіне:есесіне INTERJ ; ! ""
мәселен:мәселен INTERJ ; ! "e.g."
мысалы:мысалы INTERJ ; ! "e.g."

!==================!
 LEXICON Ideophones
!==================!

арс:арс IDEO ; ! ""
жарқ:жарқ IDEO ; ! ""

!===================!
 LEXICON Punctuation
!===================!


%.%<sent%>:%. # ;
%.%.%<sent%>:%.%. # ;
%.%.%.%<sent%>:%.%.%. # ;
%;%<sent%>:%; # ;
%:%<sent%>:%: # ;
%!%<sent%>:%! # ;
%-%<guio%>:%- # ;
%—%<guio%>:%— # ;
,%<cm%>:, # ;
%?%<sent%>:%? # ;
%'%<apos%>:%' # ;
%"%<sent%>:%" # ;
%«%<lquot%>:%« # ;
%»%<rquot%>:%» # ;
%”%<rquot%>:%” # ;
%“%<lquot%>:%“ # ;
%(%<lpar%>:%( # ;
%]%<rpar%>:%] # ;
%[%<lpar%>:%[ # ;
%)%<rpar%>:%) # ;
%\%<sent%>:%\ # ;
%/%<sent%>:%/ # ;


!==============!
 LEXICON Digits ! Use/Circ
!==============!


%0:%0 NUM ;  ! Use/Circ
№:№ DIGITLEX ;  ! Use/Circ
DIGITLEX ; ! Use/Circ
LASTDIGIT ; ! Use/Circ
LASTDIGIT-REST ; ! Use/Circ

!LEXICON Guesser
!
!<(а | ә | б | в | г | ғ | д | е | ё | ж | з | и | і | й | к | қ | л | м | н | ң | о | ө | п | р | с | т | у | ұ | ү | ф | х | һ | ц | ч | ш | щ | ь | ы | ъ | э | ю | я)+> N1 ; 

 LEXICON Abbreviations
BAE:BAE ABBR ; ! ""
BG:BG ABBR ; ! ""
CEZ:CEZ ABBR ; ! ""
CNPC:CNPC ABBR ; ! ""
ER:ER ABBR ; ! ""
HAS:HAS ABBR ; ! ""
IMD:IMD ABBR ; ! ""
Kaz:Kaz ABBR ; ! ""
KPO:KPO ABBR ; ! ""
KZ:KZ ABBR ; ! ""
kz:kz ABBR ; ! ""
ААҚ:ААҚ ABBR ; ! "Ашық акционердық коғам=Public company"
АК:АК ABBR ; ! ""
АКСР:АКСР ABBR ; ! ""
АҚШ:АҚШ ABBR ; ! "USA"
АӨСШК:АӨСШК ABBR ; ! ""
аум%.:аум%. ABBR ; ! ""
б%.з%.б%.:б%.з%.б%. ABBR ; ! "CE"
б%.з%.б%.:б%.з%.б ABBR ; ! "CE" Dir/LR
б%.з%.д%.:б%.з%.д%. ABBR ; ! "BCE"
б%.з%.д%.:б%.з%.д ABBR ; ! "BCE" Dir/LR
биікт%.:биікт%. ABBR ; ! ""
биол%.:биол%. ABBR ; ! ""
Биохим:Биохим ABBR ; ! "Разведка&Добыча"
БӨ:БӨ ABBR ; ! ""
БТА:БТА ABBR ; ! "a bank in Kazakhstan"
БҰҰ:БҰҰ ABBR ; ! "United Nations"
ВИЧ:ВИЧ ABBR ; ! ""
геогр%.:геогр%. ABBR ; ! ""
геол%.:геол%. ABBR ; ! ""
Гленкор:Гленкор ABBR ; ! ""
ГЭС:ГЭС ABBR ; ! ""
ДНҚ:ДНҚ ABBR ; ! ""
ЕҚЫҰ:ЕҚЫҰ ABBR ; ! "eng. OSCE, rus. ОБСЕ"
Ембімұнайгаз:Ембімұнайгаз ABBR ; ! ""
ЕурАзЭҚ:ЕурАзЭҚ ABBR ; ! ""
Еуроодақ:Еуроодақ ABBR ; ! ""
ж%.:ж%. ABBR ; ! "year"
ж%.:ж ABBR ; ! "year" Dir/LR
жж%.:жж%. ABBR ; ! ""
ЖІӨ:ЖІӨ ABBR ; ! ""
ЖСДП:ЖСДП ABBR ; ! "Жалпыұлттық социал демократиялық партия=Гомуммилли Социаль Демократик Партия"
ЖШС:ЖШС ABBR ; ! "LLC"
ІІМ:ІІМ ABBR ; ! "Ішке істер министрліғі"
КГБ:КГБ ABBR ; ! ""
кг:кг ABBR ; ! "kg"
км²:км² ABBR ; ! "km²"
км²:км2 ABBR ; ! "km²" Dir/LR
км³:км³ ABBR ; ! "km³"
км³:км3 ABBR ; ! "km³" Dir/LR
км:км ABBR ; ! "km"
КСР:КСР ABBR ; ! ""
КСРО:КСРО ABBR ; ! "USSR"
КХДР:КХДР ABBR ; ! ""
Қазатомпром:Қазатомпром ABBR ; ! ""
ҚазКСР:ҚазКСР ABBR ; ! ""
ҚазМУ:ҚазМУ ABBR ; ! "Al-Farabi Kazakh National Universty"
Қазмұнайгаз:Қазмұнайгаз ABBR ; ! ""
Қазпошта:Қазпошта ABBR ; ! ""
ҚазТАГ:ҚазТАГ ABBR ; ! ""
ҚазҰУ:ҚазҰУ ABBR ; ! "Al-Farabi Kazakh National Universty"
ҚКП:ҚКП ABBR ; ! ""
ҚМДБ:ҚМДБ ABBR ; ! "Казакъстан Мөселманнары Диния Нәзараты"
ҚР:ҚР ABBR ; ! "Republic of Kazakhstan"
ҚХР:ҚХР ABBR ; ! ""
лат%.:лат%. ABBR ; ! ""
м²:м² ABBR ; ! "m²"
м²:м2 ABBR ; ! "m²" Dir/LR
м³:м³ ABBR ; ! "m³"
м³:м3 ABBR ; ! "m³" Dir/LR
МАГАТЭ:МАГАТЭ ABBR ; ! ""
млн:млн ABBR ; ! "million"
млрд:млрд ABBR ; ! "billion"
м:м ABBR ; ! "m"
мм:мм ABBR ; ! "mm"
МТК:МТК ABBR ; ! ""
мыс%.:мыс%. ABBR ; ! ""
НАТО:НАТО ABBR ; ! ""
обл%.:обл%. ABBR ; ! ""
ОГПУ:ОГПУ ABBR ; ! ""
оңт%.:оңт%. ABBR ; ! "оңтүстік,көньяк,south" FIXME:CHECK -->"
Өзенмұнайгаз:Өзенмұнайгаз ABBR ; ! ""
ӨИҚ:ӨИҚ ABBR ; ! "Үзбәкстан Ислам Хәрәкәте"
ӨФ:ӨФ ABBR ; ! ""
ПӘК:ПӘК ABBR ; ! ""
пед%.:пед%. ABBR ; ! ""
РКФСР:РКФСР ABBR ; ! ""
РНҚ:РНҚ ABBR ; ! ""
РФ:РФ ABBR ; ! "Russian Federation"
см:см ABBR ; ! "cm"
СНПС:СНПС ABBR ; ! ""
солт%.:солт%. ABBR ; ! "солтүстік,төньяк,north" FIXME:CHECK -->"
солт%.:солт ABBR ; ! "солтүстік,төньяк,north" FIXME:CHECK -->" Dir/LR
СПИД:СПИД ABBR ; ! ""
ССРО:ССРО ABBR ; ! ""
СССР:СССР ABBR ; ! "USSR"
ССС:ССС ABBR ; ! ""
СЭС:СЭС ABBR ; ! ""
т%.б%.:т%.б%. ABBR ; ! "etc."
тереңд%.:тереңд%. ABBR ; ! ""
тех%.:тех%. ABBR ; ! ""
ТМД:ТМД ABBR ; ! "CIS"
ТР:ТР ABBR ; ! "Republic of Tatarstan"
т%.:т%. ABBR ; ! "tonne"
УЕФА:УЕФА ABBR ; ! ""
ҰҚК:ҰҚК ABBR ; ! "Ұжымдық қауіпсіздік келісімі"
ФСБ:ФСБ ABBR ; ! ""
хим%.:хим%. ABBR ; ! "chemical"
ШЫҰ:ШЫҰ ABBR ; ! "Shanghai Cooperaton Organization"
экон%.:экон%. ABBR ; ! "economic"
ЮНЕСКО:ЮНЕСКО ABBR ; ! ""
EITI:EITI ABBR ; ! ""
ЕО:ЕО ABBR ; ! ""
